【裁判字號】    91,簡上,327
【裁判日期】    921119
【裁判案由】    給付工程款
【裁判全文】
臺灣板橋地方法院民事判決    九十一年度簡上字第三二七號
    上  訴  人  甲○○即鉅晟工業社
    訴訟代理人  丙○○
                丁○○
    被 上 訴人  連勝儀器有限公司
                            設台北縣樹林市○○街四三號
    法定代理人  乙○○      住台北市○○區○○路八三號十三樓
右當事人間請求給付工程款事件，上訴人對於中華民國九十一年七月二十九日本院板
橋簡易庭九十年板簡字第二○三八號第一審判決提起上訴，於民國九十二年十一月五
日辯論終結，本院判決如左：
    主      文
原判決關於駁回上訴人後開第二項之訴部分，及訴訟費用之裁判廢棄。
被上訴人應給付上訴人新台幣伍萬伍仟玖佰伍拾肆元及自民國九十一年九月十二日起
至清償日止，按週年利率百分之五計算之利息。
其餘上訴駁回。
第一、二審訴訟費用，由被上訴人負擔百分之十五，餘由上訴人負擔。
    事  實
甲、上訴人方面：
  壹、聲明：求為判決：
    一、原判決廢棄。
    二、被上訴人應給付上訴人新台幣（下同）四十七萬五千一百元，及自起訴狀繕
        本送達翌日（即民國九十一年九月十二日）起至清償日止，按年息百分之五
        計算之利息。
  貳、陳述：除與原判決記載相同者，茲引用之外，補稱：
    一、原審由台灣省建築師公會所為鑑估報告，漏列「追加倉庫增建工程」中之「
        廠房整地及清運費用」─
        廠房整地及清運費用係因當時需拆除舊有廠房，必須於鄰空地開出一條用路
        ，讓吊卡車能進入工地施作，且廠房（舊倉庫）內機械材料、雜物甚多，隔
        鄰空地上亦堆放廢鋼樑，擋在預計之路中央，而地形亦低漥不平，必須先以
        怪手將道路鋪平，再僱請吊車將廢鋼樑移走，之後又派用怪手將後續道路整
        平。同段期間內，上訴人派工人至後山挖出一點五米寬、十五米長左右之坑
        洞，方便日後增建廠房用。待基本事項完成後，上訴人即開始清理原廠房內
        之機械材料及雜物，清理完成後，派吊卡車駛進預定道路定位，開始拆除舊
        有廠房（倉庫），並將廢材料遺棄於一旁空地，上訴人並無取去他用及變賣
        之情事。且因舊有廠房拆除必有的鋼筋、廢鐵、雜物等，上訴人需請工人及
        吊車來清理，吊運至隔鄰空地以免妨礙施工，故非如被上訴人所稱「清運廢
        土」。
    二、被上訴人所辯某些工程項目不施作，移作後段費用云云，並非實在，應係某
        些項目不施作、某項目延後施工。雙方同意不施作的項目予以扣款及追加項
        目另行補具估價單請款。追加項目均由被上訴人授意及認可，且均包括材料
        、人工吊運、組裝等合理行情，上訴人當時以坪數計價，被上訴人認為太過
        草率，而要求細列施工材料、人工等項目，爾後又說浮報，實係欲脫免付款
        責任。
    三、上訴人已明確向上訴人表示因在室內緣故，舖水泥後之風乾時間必須要注意
        ，五天之內絕對不可置放重物，孰知第三天被上訴人即叫堆高機施工，開始
        搬運機械放置，不理上訴人勸阻。
    四、對鑑定報告提出質疑項目如下：(1)鑑估表Ｂ之十三項「換修四面鋁窗」，實
        際有換修兩面鋁窗，另二面鋁窗則改用磚、水泥填補，鑑定報告卻將四面鋁
        窗金額全數扣除。(2)鑑估表Ｃ之十九項「地面增高十公分」，上訴人確實有
        施作（此項施工包括整地、補土、水泥、幫浦車、粉光均有施作），鑑定報
        告卻扣減二萬七千元。(3)鑑估表Ｄ之二十一項「增建斜坡鐵屋」，因該項施
        工係從一樓頂接至二樓，而鑑定人竟扣減四萬零八百三十七元。(4)鑑估表Ｅ
        之二十七項「鐵捲門含遮雨棚」，上訴人不服鑑估表所扣除之五萬五千元金
        額，不知該金額是如何計算得出。而該項細目為鐵捲門，不是鐵門，但鑑估
        報告書第五頁第四項內，以Ｃ之中段鐵捲門未施工，來作為誤導Ａ段鐵捲門
        增設之問題，因Ｃ中段的鐵門，而非鐵捲門，施工方法完全不同。(5)鑑估表
        Ｅ之二十八項「Ａ段鐵材補料」，因前段鐵村、柱、天車、樑等，係由被上
        訴人提供材料，由上訴人施工，但因所提供材料不足，上訴人要求是否前去
        訴外人永吉信公司拆另一批材料，或要求對方再補買材料，然永吉信公司表
        明不能拆除另一批材料，而被上訴人表示資金調度困難，而商請上訴人先代
        為採購鐵材，事後再予請款，既已得被上訴人同意，上訴人亦確有補料之事
        實，何以鑑估表就該項竟予以全數扣除？(6)鑑估表Ｅ之二十九項「吊車」費
        用，此係被上訴人或需以吊車至訴外人永吉信公司載回被上訴人公司的機械
        設備及材料、或因被上訴人在現場吊電機房材料及設備至三樓頂定位、或因
        被上訴人欲載運機械材料及設備至渠客戶處，而商請上訴人代為僱請吊車並
        代墊吊車費用，待事後再一併請款，該三趟吊車費用並非為被上訴人施作系
        爭工程所需，而純係受被上訴人之託代為僱請吊車並代墊費用。(7)鑑估表Ｅ
        之三十項「電機房用材料」，上訴人不僅供應材料，更有施工於電機房基座
        焊接製作，並且三樓頂欄杆亦是上訴人另追加施作，鑑估表扣減六千元，上
        訴人不服。(8)鑑估表Ｅ之三十一項「地面補強網」，上訴人不服鑑定報告扣
        減八千四百元，因材料送來後，仍需人工搬運、補平、焊接、連結，更甚者
        還吊運至三樓頂施工。(9)鑑估表Ｅ之三十二項「倉庫一、二樓」，以上訴人
        所提估價單金額、項目即可計算出每坪單價為九千元，何以同樣係拆除舊屋
        再予重建，原工程範圍部分不以坪數計價，而用逐項計價，但追加工程部分
        卻不能以坪數計價。
  參、證據：除援用第一審所提證據外，補提：永詮鐵材行出貨單影本一紙為證，並
      聲請向台灣省建築師公會函查就追加倉庫增建工程部分所需之廠房整地及清運
      等費用，是否屬於在工程常規中之本即應包括在工程金額範圍之內的費用，抑
      或應另計算價格得另向定作人請款等事項，並聲請訊問鑑定人林大目建築師。
乙、被上訴人方面：
  壹、聲明：請求駁回上訴。
  貳、陳述有：除與原判決記載相同者，茲引用之外，補稱：
    一、關於上訴人所稱鑑估報告中漏列「工程所需廠房整地及清運費用」，並非實
        在。蓋因後段延續增蓋之鐵皮屋，上訴人將原有可使用之屋頂及原隔間之材
        料，取去他用或變賣，不構成清運費用之問題。施工中段隔間打掉磚牆等均
        同時以鏟土機將廢磚土舖平用以墊高廠房土地，減少水泥用量，故根本無清
        運廢土之事。
    二、上訴人所提出之追加工程款項估價單，請款金額顯高於市場行情，有浮報高
        估之嫌，且原工程既係以承包方式為之，追加工程部分豈有待完工之後再列
        工資按日計算之理，顯有違常情。
    三、廠房中段水泥地約一百二十二平方公尺面積，因上訴人施工不良，造成嚴重
        裂痕及脫落掉粉，形成一大片坑洞無法使用。被上訴人當不可能在水泥地舖
        完三天內即故意去堆放機械破壞自己廠房，上訴人所言不實。
  參、證據：除援用第一審所提證據外，補提：鉅晟工業社桃園縣稅捐稽徵處營業人
      使用統一發票購票證影本一件。
    理      由
一、按於第二審為訴之變更或追加，非經他造同意，不得為之，但擴張或減縮應受判
    決事項之聲明者，不在此限，民事訴訟法第四百四十六條第一項、第二百五十五
    條第一項但書第三款定有明文。本件上訴人於原審起訴時原係請求被上訴應給付
    上訴人四十八萬八千一百元，嗣於本院第二審言詞辯論時減縮請求為四十七萬五
    千一百元，核與前揭規定相符，應予准許，合先敘明。
二、本件上訴人起訴主張：被上訴人於八十九年十月間，委託上訴人承作台北縣樹林
    市○○街四十三號之「廠房增改工程」（以下簡稱原工程），約定工程款為九十
    萬元（上訴人於原審主張原約定工程款為九十六萬元，嗣在第二審言詞辯論時捨
    棄六萬元，主張原約定工程款為九十萬元）。嗣經被上訴人要求追加「倉庫增建
    部分工程」（以下簡稱追加工程），未約定總價，僅表示其後請款時補列估價單
    即可，該部分工程約六十坪，每坪計價七千五百元，總計為七十二萬五千一百元
    。上訴人於完工後，經被上訴人驗收完畢時，上訴人當場告知被上訴人工程完畢
    後三天必須時常在地面灑水，以防日後產生龜裂之情形，然被上訴人未依上訴人
    指示維護，甚至在地面堆積大量雜物，以致造成地面損害，自不可歸責上訴人。
    至頂樓鋼樑焊接歪斜部分，並不影響工程約定之品質，上訴人所使用之材料及工
    錢均有據可證，鑑定結果與事實不符，被上訴人尚有四十七萬五千一百元之工程
    款未給付，爰依承攬契約法律關係，請求被上訴人給付承攬報酬，求為命被上訴
    人給付四十七萬五千一百元及自起訴狀繕本送達翌日起之法定利息等情。被上訴
    人則以：上訴人於九十年二月五日提出追加工程估價單，表示追加工程金額為七
    十二萬五千一百元，惟追加工程部分上訴人有浮報，且系爭工程有地面施工不良
    、頂樓鋼樑焊接歪斜之瑕疵，被上訴人已給付上訴人一百十五萬元，毋庸再為給
    付，上訴人請求無理由等語，資為抗辯。
三、本件兩造間就「廠房增改工程」（原工程）及「倉庫增建工程」（追加工程）之
    承攬契約，僅以口頭方式約定雙方就原工程約定工程總價九十萬元，惟就追加工
    程，則未事先約定工程總價，亦無工程圖說。上訴人施工完畢後將工作物交付，
    被上訴人則共給付工程款一百十五萬元等事實，為兩造所不爭，並有八十九年十
    月十六日估價單影本一紙在卷可憑，自堪信為真正。
四、上訴人主張追加工程總金額為七十二萬五千一百元，雖據其提出九十年二月五日
    、二月八日估價單二紙為憑，被上訴人對估價單之真正並不爭執，惟辯稱：有些
    工作未施作，追加工程款金額有浮報，且交付之工作物有地面施工不良、頂樓鋼
    樑焊接歪斜之瑕疵。經查，被上訴人雖辯稱上訴人交付之工作物有前揭瑕疵，惟
    經原審送請台灣省建築師公會鑑定之結果，系爭工程並無被告所主張之地面施工
    不良、鋼樑銲接歪斜之瑕疵，此有鑑定報告在卷可稽，故被上訴人該辯解尚非足
    採。
五、關於上訴人主張前揭台灣省建築師公會台北縣辦事處之鑑定報告，漏列追加工程
    之廠房整地及清運費用乙節。然查，依上訴人於原審所提出九十年二月八日之追
    加工程估價單（見原審卷第九頁），其中第四項請款項目中業已載明「含怪手整
    地」字樣，顯然已將整地清運費用計算在內。其次，本院依上訴人之聲請向該建
    築師公會函查結果，經該公會函覆稱：系爭工程中追加工程之「整地及清運等費
    用」，依工程常規，該工程分項繫屬關聯之前後工序，前面的工程分項未施作，
    則後面的工程分項無法施作，九十年二月五日追加工程之估價單以坪數單價計算
    工程金額，其施作項目應包括在工程金額範圍內不再重複考量，鑑定報告之鑑定
    結果中亦已敘明「原告提示九十年二月五日追加款項估價單，倉庫一、二樓施作
    面積約為五七．二坪，以坪數單價計算工程金額，依工程常規，其施作項目應包
    括全部材料、人工、機具、耗損、管理利潤等在內，故施作範圍內之附屬門窗、
    樓梯、配料等，不再重複考量」、「鑑定價格以雙方當事人提供估價單或工程款
    對照表為依據，另考量工程施作所需之材料、人工、機具、耗損、管理利潤等在
    內」等語，此有台灣省建築師公會台北辦事處九十一年十月二十八日台建師北鑑
    字第０五二一號函一件附卷可憑，是上訴人上開主張，洵非有據。
六、本件兩造約定原工程造價為九十萬元，上訴人主張追加工程款七十二萬五千一百
    元，工程總額為一百六十二萬五千一百元，經台灣省建築師公會台北縣辦事處鑑
    定結果，認工程項目變更未施作，減少之工程金額為四十八萬八千一百四十六元
    ，施作及變更增加金額結算後為一百一十九萬六千九百五十四元，有鑑定報告書
    附卷可稽。上訴人對於鑑定報告提出如事實欄貳之六所示各點質疑，經查：
（一）鑑定結果業已載明八十九年十月十六日估價單Ａ段之「加裝四面鋁窗」，實際
      上僅施作二樘鋁窗，其餘二樘鋁窗未施作；該估價單Ｂ段「修換四面鋁窗」，
      但四樘鋁窗均未施作，此有鑑定報告之鑑定結果第三頁可按，上訴人指陳伊有
      施作兩面鋁窗，但鑑估表Ｂ之十三項卻將四面鋁窗金額均扣除云云，實係上訴
      人誤將Ａ、Ｂ段之鋁窗部分加以混淆之故。
（二）關於八十九年十月十六日估價單Ｃ之十九項「地面增高十公分」部分，鑑定結
      果認為該項目僅施作四分之三，一樓廁所部分並未施作，而上訴人已於本院準
      備程序自認一樓廁所部分確未施作（見到本院九十一年三月二十五日準備程序
      筆錄），則鑑定結果認為就未施作部分應扣款二萬七千元，並無不合之處。
（三）追加工程Ｅ之二十七項「鐵捲門含遮雨棚」部分，上訴人指稱鑑定報告以Ｃ之
      中段鐵捲門未施工，來作為誤導Ａ段鐵捲門增設之問題，而認鑑估表不應扣除
      五萬五千元云云。然查，鑑定人林大目建築師於本院結證證稱：該項金額係根
      據上訴人所提供之八十九年十月十九日原始估價單云第十四項增加中段鐵門的
      部分及九十年二月五日估價單第一項鐵捲門含遮雨棚的資料，到現場勘查結果
      ，現場僅施作鐵捲門及上面之遮雨棚，鑑定結果，實際上所施作的鐵捲門是五
      米寬及五米高尺寸鐵捲門，約二十五平方公尺，伊估價鑑定結果認為已經施作
      的鐵捲門含遮雨棚是三萬五千元的價格。Ｃ中段的鐵門，上訴人並未施作，故
      應扣款。但Ｅ之二十七項鐵捲門，實際施作是五米寬、五米高，依臺灣省建築
      師公會台北縣辦事處鑑估手冊的鑑定基準鑑估結果為三萬五千元，但上訴人請
      款九萬元，所以應予扣除等語甚詳，此有本院九十二年四月十五日準備程序筆
      錄存卷足參。
（四）八十九年十月十六日估價單Ｄ之「增建斜坡鐵屋」，亦據鑑定人林大目證稱：
      現場勘查鑑定結果，該項工程完全未施作，故應扣款四萬零八百三十七元等語
      （見同前準備程序筆錄），是上訴人主張其施作一樓頂接至二樓云云，非足採
      信。
（五）追加工程Ｅ之二十九項「吊車」部分，鑑定人林大目建築師於本院證稱上開項
      目，因至現場鑑定時，上訴人並未提出任何單據以為證明，如有單據的話，就
      以單據為準等語（見本院同上期日準備程序筆錄），且經上訴人當庭提出吊車
      簽單三張，鑑定人檢視後亦對於該三紙簽單上所示金額表示沒有意見，被上訴
      人亦當場對於該三張吊車簽單金額無意見，此有本院九十二年四月十五日準備
      程序筆錄可憑，是上訴人請求吊車費用一萬八千元為有理由，鑑定報告中就該
      項扣減三千元，上訴人既已提出單據證明，核屬有據，故鑑定報告該部分應予
      調整。
（六）追加工程Ｅ之二十八項「Ａ段鐵材補料」部分，鑑定人林大目建築師於本院證
      稱該項目，因至現場鑑定時，上訴人並未提出任何單據以為證明，且上訴人於
      本院審理時亦始終未就此項金額提出任何證明，故其該部分主張，洵非正當。
（七）追加工程Ｅ之三十項「電機房用材料」，上訴人主張該部分係由被上訴人自行
      施工，僅委請上訴人代為購買材料，惟上訴人不僅代為購買材料，更應被上訴
      人之要求有追加施工於電機房基座焊接製作，且三樓頂欄杆亦是上訴人另追加
      施作等情，為被上訴人所不否認（見本院九十二年六月二十四日準備程序筆錄
      ），而因上訴人於鑑定人至現場鑑定時，未提出單據，致該部分於鑑定報告中
      就該項予以扣減六千元，上訴人既於本院中已提出電機房用料之單據，且電機
      房部分雙方本約定係由被上訴人自行施工，被上訴人既委請上訴人代為購料並
      追加施工基座部分，則上訴人提出一萬八千元材料單據加計施工工資，合計二
      萬五千元，尚稱允當，故上訴人該部分請求為有理由，鑑定報告中就該項金額
      扣減六千元部分，應予調整。
（八）追加工程Ｅ之三十一項「地面補強網」，上訴人請求七萬五千六百元，被上訴
      人抗辯浮報，鑑定結果考量工程施作所需之材料、人工、機具、耗損、管理利
      潤等因素在內，並參考台灣省建築師公會台北縣辦事處鑑估手冊為基準，認該
      項應扣減八千四百元，上訴人雖表示材料送來後，仍需人工搬運、補平、焊接
      、連結，更甚者還吊運至三樓頂施工，故不應扣減云云，然上訴人所陳之理由
      ，於鑑定時業已考量該等因素在內，是上訴人該部分主張，非有理由。
（九）追加項目Ｅ之三十二項「倉庫一、二樓」部分，上訴人雖主張以其所提估價單
      金額及項目即可計算出每坪單價為九千元云云，然查，依前揭估價單何以得計
      算出每坪單價為九千元，未據其提出說明，更何況上訴人已於起訴狀中表明就
      追加工程部分，係以「每坪單價七千五百元」來計算，該工程約六十坪，故以
      計算結果，追加工程款為七十二萬五千一百元，而依其所提估價單亦無法計算
      得出每坪九千元之結果。其次，鑑定人林大目建築師亦證稱：上訴人施作倉庫
      一、二樓的部分，經現場丈量結果是五七點二坪，與上訴人所提九十年二月五
      日估價單第六項以六十坪來估價，稍有差異，鑑估結果以每坪四千二百元來計
      算，則施作金額為二十四萬零二百四十元，此鑑估的結果與今日上訴人所提鐵
      材出貨單上面所示材料的數量部分比對結果是差不多，是項鑑估金額二十四萬
      零二百四十元，已包含稅捐、材料、人工、管理、機具、利潤在內，不應該再
      另外計價等語於卷，是上訴人主張此項不應扣減云云，尚非有據。
（十）依上，上訴人估價單之全部工程請款總額（包括原工程及追加工程）一百六十
      八萬五千一百元，鑑定結果本係認定上訴人實際施作（含變更及追加施作項目
      ）金額為一百十九萬六千九百五十四元。惟如前所述，就吊車費用及電機房用
      料費用兩項應予以調整，經調整後，上訴人實際施作金額應為一百二十萬五千
      九百五十四元，而被上訴人僅給付一百十五萬元，尚欠五萬五千九百五十四元
      。
七、綜上所述，被上訴人本於承攬報酬請求權，請求被上訴人給付五萬五千九百五十
    四元及自起訴狀繕本送達翌日即九十一年九月十二日起至清償日止之法定遲延利
    息，為有理由，應予准許。其逾此所為之請求，為無理由，應予駁回。上訴意旨
    指摘原判決不當，求予廢棄改判，為有理由，爰由本院予以廢棄改判如主文第二
    項所示。至於上訴人之請求不應准許部分，原判決為上訴人敗訴之判決，經核於
    法並無不合，上訴意旨求予廢棄改判，為無理由，應駁回其上訴。
八、本案事證已臻明確，兩造其餘攻擊防禦方法及所提證據，經審酌後認於判決結果
    不生影響，爰不一一論列，附此敘明。
九、據上論結，本件上訴為一部有理由，一部無理由，依民事訴訟法第四百三十六條
    之一第三項、第四百五十條、第四百四十九條第一項、第七十九條但書、第四百
    六十三條，判決如主文。
中      華      民      國    九十二    年     十一     月     十九     日
                                          臺灣板橋地方法院民事第一庭
~B審判長法  官  許瑞助
~B      法  官  周舒雁
~B      法  官  陳翠琪
右正本證明與原本無異
本判決不得上訴
中      華      民      國    九十二    年     十一     月     十九     日
~B    法院書記官  蔡亦鈞


司法院資訊處製作；財團法人民間司法改革基金會備份。
